ACORDAO-COMPLETO-2434735

ACÓRDÃO 2842/2020 ATA 40/2020 - PLENÁRIO

VISTO, relatado e discutido este processo de tomada de contas especial que, nesta fase, trata da apreciação de embargos de declaração opostos por Alexej Predtechensky e Adilson Florêncio da Costa em face do Acórdão 2402/2020-TCU-Plenário, que, entre outros, julgou suas contas irregulares, condenou-os solidariamente em débito, aplicou-lhes a multa individual prevista no art. 57 da Lei 8.443/1992 e inabilitou-os ao exercício de cargo em comissão e função de confiança na Administração Pública pelo período de oito anos;
ACORDAM os Ministros do Tribunal de Contas da União, reunidos em sessão de Plenário, ante as razões expostas pelo Relator, em:
9.1. conhecer dos presentes embargos de declaração por observarem os requisitos de admissibilidade tratados nos arts. 32, inciso II, e 34 da Lei 8.443/1992, para, no mérito, rejeitá-los;
9.2. notificar os embargantes da presente decisão.

Embargos de declaração opostos por Adilson Florêncio da Costa e Alexej Predtechensky contra decisão que julgou suas contas irregulares, condenou-os solidariamente em débito, aplicou-lhes multas individuais e inabilitou-os para o exercício de cargo em comissão e função de confiança na administração pública.

Empresa Brasileira de Correios e Telégrafos - ECT; Superintendência Nacional de Previdência Complementar - Previc.

3. Recorrentes: Alexej Predtechensky (XXX.342.968-XX); Adilson Florêncio da Costa (XXX.351.621-XX).

13.1. Ministros presentes: Ana Arraes (na Presidência), Walton Alencar Rodrigues, Benjamin Zymler, Augusto Nardes, Aroldo Cedraz, Raimundo Carreiro, Bruno Dantas e Vital do Rêgo (Relator).
13.2. Ministros-Substitutos presentes: Augusto Sherman Cavalcanti, Marcos Bemquerer Costa, André Luís de Carvalho e Weder de Oliveira.

ACORDAO-COMPLETO-2528774

Acórdão 554/2022 - Plenário

ACORDAO-COMPLETO-2520061

Acórdão 203/2022 - Plenário

BNY MELLON SERVIÇOS FINANCEIROS DISTRIBUIDORA DE TÍTULOS E VALORES MOBILIÁRIOS S.A. (¿BNY MELLON DTVM¿)

PRU-3

BNY MELLON SERVICOS FINANCEIROS DISTRIBUIDORA DE TITULOS E VALORES MOBILIARIOS S/A

VITAL DO RÊGO

Ministro Vital do Rêgo.

Cuida-se de tomada de contas especial (TCE) instaurada por este Tribunal, em cumprimento ao subitem 9.1 do Acórdão 630/2017-TCU-Plenário, em desfavor de ex-gestores do Postalis Instituto de Previdência Complementar (Postalis) e da instituição financeira Bank of New York Mellon Serviços Financeiros Distribuidora de Títulos e Valores Mobiliários S/A (BNY Mellon DTVM) , em razão de investimentos irregulares realizados pelo Postalis nos fundos BNY Mellon Fundo de Investimento em Cotas de Fundos de Investimento de Dívida Externa (BNY Mellon FIC FIDE) e Brasil Sovereign II Fundo de Investimento de Dívida Externa (Brasil Sovereign II FIDE) .
O BNY Mellon DTVM investiu R$ 436 milhões, no período de 2005 a 2011, no fundo BNY Mellon FIC FIDE, recursos que, posteriormente, foram integralmente transferidos para o fundo Brasil Sovereign II FIDE, cujo regulamento, em seu art. 8º, estabelecia, entre outros, o percentual mínimo de 80% do seu patrimônio em títulos representativos da dívida externa a cargo da União.
As irregularidades identificadas em tais investimentos referem-se à alienação, em 9/12/2011, de R$ 214,6 milhões em títulos representativos de dívida externa brasileira, seguida da aquisição de dois Certificados de Depósito do UBS Warburg, em 23/12/2011 e 27/12/2011, com valores de R$ 92,0 milhões e de R$ 131,6 milhões, respectivamente, lastreados em títulos emitidos pelos governos do Brasil, da Argentina, da Venezuela e da estatal venezuelana Petróleos da Venezuela (PDVSA) , adquiridos com sobrepreço de US$ 79 milhões que, combinado com a suspensão de pagamentos dos títulos da dívida da Argentina, resultaram em redução do patrimônio líquido do fundo, com significativa desvalorização de suas cotas.
Mediante o Acórdão 2402/2020-TCU-Plenário (peça 158) , o TCU julgou irregulares as contas dos Srs. Alexej Predtechensky (CPF XXX.342.968-XX) , ex-Diretor Presidente do Postalis, e Adilson Florêncio da Costa (CPF XXX.351.621-XX) , ex-Diretor Financeiro do Postalis, e do responsável BNY Mellon Serviços Financeiros Distribuidora de Títulos e Valores Mobiliários S/A (CNPJ 02.201.501/0001-61) , administrador fiduciário do BNY Mellon Fundo de Investimento em Cotas de Fundos de Investimento de Dívida Externa e Brasil Sovereign II Fundo de Investimento de Dívida Externa, condenou-os em débito pelos valores correspondentes ao prejuízo causado ao Postalis, aplicou-lhes multas individuais no valor de R$ 10.000.000,00 (dez milhões de reais) e inabilitou os ex-dirigentes dos Postalis ao exercício de cargo em comissão ou função de confiança na administração pública pelo período de oito anos.
Nesta ocasião, são apreciados embargos de declaração opostos de forma conjunta pelos Srs. Alexej Predtechensky e Adilson Florêncio da Costa (peça 162) em face do Acórdão 2402/2020-TCU-Plenário, cujas razões recursais foram no sentido de que:
restaria caracterizada omissão na mencionada decisão pelo fato de que foi desconsiderado o argumento de defesa que solicitou a este Relator a obtenção de provas produzidas no âmbito do processo judicial nº 0266411-48.2014.8.19.0001, que tramita na 29ª Vara Cívil da Comarca do Rio de Janeiro, movida pelo Postalis em desfavor do BNY Mellon e do Sr. Fabrizio Dulcetti Neves, processo em que os embargantes não figuram no polo passivo;
os documentos que integram o referido processo judicial teriam o intuito de instrução da presente TCE com novo acervo probatório, vez que indisponível aos embargantes, em garantia ao contraditório e à ampla defesa;
a independência das instâncias administrativa e judicial não se faz suficiente para afastar a existência de decisões contraditórias, hipótese na qual o Postalis seria ressarcido em dobro;
teria ocorrido contradição na decisão embargada, porquanto apesar de ela ter asseverado que o chamamento aos autos da empresa Atlântica e de seu presidente, Sr. Fabrizio Neves, não ter o potencial de influenciar o deslinde desta TCE, afirmou também que a documentação que instrui os autos não deixa dúvidas da participação decisiva de ambos os responsáveis na consecução da irregularidade que resultou em prejuízo ao Postalis.
Ao final, requerem o acolhimento dos presentes embargos para concessão de efeitos infringentes se sorte que as contas especiais dos embargantes sejam julgadas regulares e, de forma subsidiária, que a decisão embargada seja declarada nula, com determinação de suspensão do presente feito até o recebimento da documentação que integra o processo judicial a ser solicitado por esta Corte ao Juízo competente.
	É o relatório.

Alexandre Aroeira Salles (OAB/DF 28.108), Rafael Thomaz Favetti (OAB/DF 15.435), Guilherme Loureiro Perocco (OAB/DF 21.311), Jorge Ulisses Jacoby Fernandes (OAB/DF 6.546) e outros.

Não atuou.

TOMADA DE CONTAS ESPECIAL. INVESTIMENTOS IRREGULARES REALIZADOS PELO POSTALIS NO FUNDO DE INVESTIMENTO DE DÍVIDA EXTERNA BRASIL SOVEREIGN II. PREJUÍZO AO POSTALIS. CITAÇÃO DE EX-GESTORES DO POSTALIS E DO BANCO ADMINISTRADOR DO FUNDO. CONTAS IRREGULARES. DÉBITO. MULTA. INABILITAÇÃO PARA EXERCÍCIO DE CARGO EM COMISSÃO E FUNÇÃO DE CONFIANÇA. EMBARGOS DE DECLARAÇÃO. OBSERVÂNCIA DOS REQUISITOS DE ADMISSIBILIDADE. CONHECIMENTO. INEXISTÊNCIA DAS OMISSÕES E CONTRADIÇÃO ALEGADAS. REJEIÇÃO. NOTIFICAÇÃO.

TOMADA DE CONTAS ESPECIAL (TCE)

não atuou.

Cuida-se de tomada de contas especial (TCE) instaurada por este Tribunal, em cumprimento ao subitem 9.1 do Acórdão 630/2017-TCU-Plenário, em desfavor de ex-gestores do Postalis Instituto de Previdência Complementar (Postalis) e da instituição financeira Bank of New York Mellon Serviços Financeiros Distribuidora de Títulos e Valores Mobiliários S/A (BNY Mellon DTVM) , em razão de investimentos irregulares realizados pelo Postalis nos fundos BNY Mellon Fundo de Investimento em Cotas de Fundos de Investimento de Dívida Externa (BNY Mellon FIC FIDE) e Brasil Sovereign II Fundo de Investimento de Dívida Externa (Brasil Sovereign II FIDE) .
O BNY Mellon DTVM investiu R$ 436 milhões, no período de 2005 a 2011, no fundo BNY Mellon FIC FIDE, recursos que, posteriormente, foram integralmente transferidos para o fundo Brasil Sovereign II FIDE, cujo regulamento, em seu art. 8º, estabelecia, entre outros, o percentual mínimo de 80% do seu patrimônio em títulos representativos da dívida externa a cargo da União.
As irregularidades identificadas em tais investimentos referem-se à alienação, em 9/12/2011, de R$ 214,6 milhões em títulos representativos de dívida externa brasileira, seguida da aquisição de dois Certificados de Depósito do UBS Warburg, em 23/12/2011 e 27/12/2011, com valores de R$ 92,0 milhões e de R$ 131,6 milhões, respectivamente, lastreados em títulos emitidos pelos governos do Brasil, da Argentina, da Venezuela e da estatal venezuelana Petróleos da Venezuela (PDVSA) , adquiridos com sobrepreço de US$ 79 milhões que, combinado com a suspensão de pagamentos dos títulos da dívida da Argentina, resultaram em redução do patrimônio líquido do fundo, com significativa desvalorização de suas cotas.
Mediante o Acórdão 2402/2020-TCU-Plenário (peça 158) , o TCU julgou irregulares as contas dos Srs. Alexej Predtechensky (CPF 001.342.968-00) , ex-Diretor Presidente do Postalis, e Adilson Florêncio da Costa (CPF 359.351.621-72) , ex-Diretor Financeiro do Postalis, e do responsável BNY Mellon Serviços Financeiros Distribuidora de Títulos e Valores Mobiliários S/A (CNPJ 02.201.501/0001-61) , administrador fiduciário do BNY Mellon Fundo de Investimento em Cotas de Fundos de Investimento de Dívida Externa e Brasil Sovereign II Fundo de Investimento de Dívida Externa, condenou-os em débito pelos valores correspondentes ao prejuízo causado ao Postalis, aplicou-lhes multas individuais no valor de R$ 10.000.000,00 (dez milhões de reais) e inabilitou os ex-dirigentes dos Postalis ao exercício de cargo em comissão ou função de confiança na administração pública pelo período de oito anos.
Nesta ocasião, são apreciados embargos de declaração opostos de forma conjunta pelos Srs. Alexej Predtechensky e Adilson Florêncio da Costa (peça 162) em face do Acórdão 2402/2020-TCU-Plenário, cujas razões recursais foram, em síntese, no sentido de que:
restaria caracterizada omissão na mencionada decisão pelo fato de que foi desconsiderado o argumento de defesa que solicitou a este Relator a obtenção de provas produzidas no âmbito do processo judicial nº 0266411-48.2014.8.19.0001, que tramita na 29ª Vara Cível da Comarca do Rio de Janeiro, movida pelo Postalis em desfavor do BNY Mellon e do Sr. Fabrizio Dulcetti Neves, processo em que os embargantes não figuram no polo passivo;
os documentos que integram o referido processo judicial teriam o intuito de instrução da presente TCE com novo acervo probatório, uma vez que indisponível aos embargantes, em garantia ao contraditório e à ampla defesa;
a independência das instâncias administrativa e judicial não se faz suficiente para afastar a existência de decisões contraditórias, hipótese na qual o Postalis seria ressarcido em dobro;
teria ocorrido contradição na decisão embargada, porquanto, apesar de ela ter asseverado que o chamamento aos autos da empresa Atlântica e de seu presidente, Sr. Fabrizio Neves, não tem potencial de influenciar o deslinde desta TCE, afirmou também que a documentação que instrui os autos não deixa dúvidas da participação decisiva de ambos os responsáveis na consecução da irregularidade que resultou em prejuízo ao Postalis.
Ao final, requerem o acolhimento dos presentes embargos, com a concessão de efeitos infringentes, de sorte que as contas especiais dos embargantes sejam julgadas regulares e, de forma subsidiária, que a decisão embargada seja declarada nula, com determinação de suspensão do presente feito até o recebimento da documentação que integra o processo judicial a ser solicitado por esta Corte ao Juízo competente.
Feita a breve sumarização dos fatos, passo a decidir.
Conheço dos presentes embargos por observarem os requisitos de admissibilidade tratados nos arts. 32, inciso II, e 34 da Lei 8.443/1992. Com relação ao mérito, pugno por sua rejeição pelas razões que passo a expor.
Os argumentos trazidos em sede de embargos referem-se, no essencial, a questões processuais que foram devidamente enfrentadas na decisão adversada.
Com relação à existência do processo judicial nº 0266411-48.2014.8.19.0001, que tramita na 29ª Vara Cível da Comarca do Rio de Janeiro, que cuida da reparação civil ao Postalis em razão das mesmas operações fraudulentas tratadas nesta TCE, o relatório (peça 161) que integrou a decisão combatida foi claro ao enfrentar os argumentos então aduzidos em sede de defesa e ora replicados nestes aclaratórios, conforme transcrição a seguir: 
145.	Alegações de defesa: O representante legal alega que o Postalis ingressou com ação judicial em desfavor do BNY Mellon DTVM e do Sr. Fabrizio Dulcetti Neves (representante da gestora Atlântica) . Tal ação foi distribuída para a 29ª Vara Cível da Comarca do Rio de Janeiro. Em 21/8/2014 a Juíza deferiu o pedido de Tutela Antecipada e determinou, dentre outras medidas, o bloqueio do valor solicitado pelo Postalis (R$ 197.859.051,99) (peça 106, p. 32-33) .
146.	O representante legal ressalta que na referida ação não constam os defendentes como parte do polo passivo, o que demonstraria que a responsabilidade pelo prejuízo é exclusiva do administrador e da gestora, a qual era representada pelo Sr. Fabrizio Dulcetti Neves. Requer que seja oficiado o Postalis e a 29ª Vara Cível da Comarca do Rio de Janeiro para apresentar cópia integral do referido processo (peça 106, p. 33) .
147.	Análise: As instâncias administrativa e judicial são independentes entre si, conforme consignado nas leis nº 8.429/1992 e nº 8.112/1990, logo, o presente processo deve correr independentemente do que ocorre na esfera judicial. Tampouco é a esfera administrativa subordinada ao decidido na esfera judicial (com exceções que não se aplicam ao caso concreto) , não sendo razoável afastar a responsabilidade dos responsáveis unicamente porque não constam no polo passivo da ação judicial. Portanto, os argumentos não merecem prosperar.
148.	Conforme já mencionado anteriormente, é obrigação da parte apresentar os elementos que julga necessários à comprovação da regular aplicação dos recursos. Não cabe a esse Tribunal oficiar o judiciário para a obtenção de eventuais evidências de interesse dos responsáveis.
É cediço, nesta Corte de Contas, que os fundamentos do relatório que precedeu o voto do relator, desde que acolhidos em suas razões de decidir, como observado in casu, integram a decisão colegiada e são aptos a afastar eventual alegação de omissão a sustentar a oposição de embargos de declaração, a exemplo do que restou decidido no Acórdão 554/2014-TCU-Plenário, de relatoria da Ministra Ana Arraes, cujo enunciado restou assim erigido no âmbito da Jurisprudência Selecionada do TCU:
Não incorre em omissão o acórdão que incorpora às razões de decidir do relator as análises empreendidas pela unidade técnica ou pelo Ministério Público, constantes do relatório integrante da deliberação, que trataram dos argumentos trazidos pelo responsável, dispensada a repetição no voto fundamentador do acórdão.
No que se refere aos efeitos que decorrem da independência das instâncias administrativa e judicial, o voto (peça 160) que culminou com a decisão embargada foi exarado no seguinte sentido:
17.	De igual modo, a existência de ação judicial com o mesmo objeto daquele tratado nesta TCE não obsta a atuação desta Corte de Contas, dada a independência das instâncias administrativa e judicial, cuja comunicabilidade ocorre apenas nas hipóteses de ação penal que conclua pela negativa de autoria ou inexistência do fato, de que não se trata o presente caso concreto. Também inexiste o alegado risco de dupla condenação, porquanto as fases executórias de ambas as decisões prestam-se a mitigá-lo.
Também não se sustenta a contradição alegada pelos embargantes, porquanto o fundamento apresentado em sede dos aclaratórios deixou de retratar o real alcance e efeitos de se trazer à presente TCE, na atual fase processual, a empresa Atlântica e seu então presidente, Sr. Fabrizzio Neves.
O voto condutor da decisão embargada foi claro ao mencionar que o referido chamamento aos autos não teria potencial de influenciar no deslinde desta TCE, na medida em que a situação fática tratada nos autos, especificamente em relação à atuação do banco administrador na consecução da operação de investimento que resultou no prejuízo ao Postalis, já estava devidamente delineada. Eis o trecho do voto que tratou da questão:
40.	Julgo que eventuais defesas a serem ofertadas pela gestora Atlântica e por seu presidente não trariam novos contornos para a situação fática já delineada nos autos e que elucida, em detalhes, a participação e a contribuição do banco administrador na consecução da operação de investimento que resultou no prejuízo ao Postalis ora apurado.
41.	Ademais, o próprio responsável, no exercício do contraditório e da ampla defesa, tem o dever-direito de trazer todos os argumentos, informações e documentação que entender adequados para bem descrever a situação fática da qual participou e enfeixar luzes sobre os diversos aspectos de sua conduta. 
42.	Não seria razoável imaginar que sua defesa possa se beneficiar de argumentos a serem trazidos pela parte oposta, parte a que ele intenta imputar toda a responsabilidade, em conjunto com gestores do Postalis.
Contudo, o mesmo voto, apesar de ter concluído pela inviabilidade de apuração das responsabilidades da empresa Atlântica e de seu presidente nesta TCE, pelas razões ali expostas, registrou também, em face da documentação carreada aos autos, ter sido decisiva a participação de ambos os responsáveis nas fraudes apuradas nesta TCE, razão pela qual pugnou-se pela autuação de processo apartado para apuração específica dessas responsabilidades, conforme se observa do trecho do voto a seguir reproduzido:
44.	Além das razões já expostas, outros motivos prosperam a favor do entendimento de que não seria viável a apuração dessas responsabilidades nesta TCE; i) o descompasso processual que poderia se instaurar nos autos deste processo, dada a fase avançada em que ele se encontra atualmente; e ii) a real possibilidade de prescrição do débito em abril de 2021, caso seja aplicada a jurisprudência que vem se formando no âmbito STF, conforme apresentado neste voto.
45.	Observo, contudo, que, da documentação que instrui os autos, não restam dúvidas da participação decisiva da gestora Atlântica e de seu presidente na consecução da irregularidade que resultou em significativo prejuízo ao Postalis.
46.	Desse modo, considerando que a mencionada irregularidade restou devidamente caracterizada, considerando ainda que inexiste prejuízo à defesa dos responsáveis arrolados nesta TCE, consoante razões já expendidas neste voto, e que as condutas da empresa Atlântica e de seu presidente contribuíram de forma substancial para tal ocorrência, conforme será apresentado adiante, entendo adequado que seja autuado processo apartado de tomada de contas especial para a apuração das mencionadas responsabilidades.
Ante o exposto, os presentes embargos de declaração, no mérito, devem ser rejeitados, mantendo-se incólume a decisão combatida.
	Com essas considerações, VOTO para que o Tribunal aprove a minuta de Acórdão que ora submeto à consideração deste Colegiado.
TCU, Sala das Sessões Ministro Luciano Brandão Alves de Souza, em 21 de outubro de 2020.
Ministro VITAL DO RÊGO 
Relator